【裁判字號】    98,易,2563
【裁判日期】    990514
【裁判案由】    誣告
【裁判全文】
臺灣臺北地方法院刑事判決              98年度易字第2563號
公  訴  人  臺灣臺北地方法院檢察署檢察官
被      告  甲○○
上列被告因誣告案件，經檢察官聲請以簡易判決處刑（98年度偵
字第2972號），本院認不宜逕以簡易判決處刑（98年度簡字第
2935），而改用通常程序審理，茲判決如下：
    主  文
甲○○未指定犯人，而向該管公務員誣告犯罪，累犯，處有期徒
刑伍月，如易科罰金，以新臺幣壹仟元折算壹日。
    事  實
一、甲○○前於民國93年間，因犯誣告案件，經臺灣高等法院94
    年度上易字第1078號判處有期徒刑5月，如易科罰金以銀元
    300元即新臺幣1,000元折算1日，並於94年10月18日確定，
    於95年2月9日易科罰金執行完畢。詎其仍不知悔改，明知其
    於93年10月29日、同年11月27日所簽發，面額分別為新臺幣
    （下同）100萬元、22萬元，未載到期日之本票共2紙，業已
    交付予郭國銘（業於96年5月18日死亡），作為其向京華當
    舖（設新竹市○○區○○路94號）借款擔保之用，郭國銘並
    未遺失上開本票，復明知於97年6月間某日，在臺北市某麥
    當勞店內，京華當舖員工乙○○有提示上開2紙本票及其所
    簽立之借款收據2紙，請求其清償本票債務，該等本票並未
    遺失，然甲○○為脫免債務，竟於97年7月11日，委由不知
    情之周曉偉持其出具之委託書、遺失報案申請書，前往臺北
    市政府警察局中山分局，填具「遺失案件報案證明申請書」
    、「本票遺失申請書」，謊報上開本票業於94年2月間，在
    臺北市中山區○○○路附近遺失，並向本院民事庭聲請公示
    催告，以此方式未指定犯人而誣告他人涉犯侵占遺失物罪。
    嗣甲○○將上開「遺失案件報案證明申請書」及「民事聲請
    公示催告狀」等文件傳真至京華當舖，經乙○○報警處理，
    始悉上情。
二、案經京華當舖委由乙○○訴由臺北市政府警察局中山分局報
    請臺灣臺北地方法院檢察官檢察官偵查而聲請以簡易判決處
    刑。
    理  由
一、程序方面：
  (一)按檢察官聲請以簡易判決處刑案件，經法院認為不得或不宜
    以簡易判決處刑者，應適用通常程序審判之，刑事訴訟法第
    452條定有明文。本件檢察官以被告甲○○涉犯刑法第171條
    第1項之未指定犯人誣告罪嫌，而聲請以簡易判決處刑，惟
    查被告於警詢、偵查及本院依簡易程序審理時均否認犯行，
    並提出刑事答辯暨調查證據聲請狀，聲請本院傳喚證人乙○○、丙○○行交互詰問程序，則被告是否確有誣告之犯行，
    尚有調查之必要，故認本案不宜逕以簡易判決處理，而依刑
    事訴訟法第451條之1第4項但書規定，將本案改依通常程序
    審理，合先敘明。
  (二)按被告以外之人於審判外之陳述，雖不符刑事訴訟法第159
    條之1至第159條之4之規定，而經當事人於審判程序同意作
    為證據，法院審酌該言詞陳述或書面陳述作成時之情況，認
    為適當者，亦得為證據；當事人、代理人或辯護人於法院調
    查證據時，知有刑事訴訟法第159條第1項不得為證據之情形
    ，而未於言詞辯論終結前聲明異議者，視為有前項之同意，
    刑事訴訟法第159條之1、第159條之5第1項、第2項分別定有
    明文。經查，本判決下列所引用之被告以外之人於審判外之
    陳述或非供述證據，檢察官、被告甲○○於本院言詞辯論終
    結前均未聲明異議，本院審酌上開證據資料製作時較無人情
    施壓或干擾，亦無不當取供，及證明力明顯過低之瑕疵，認
    以之作為證據應屬適當，故揆諸前開規定，認前揭證據資料
    有證據能力，合先敘明。
二、訊據被告甲○○固坦承於93年10月29日、同年11月27日，先
    後簽發面額為100萬元、22萬元，未載到期日之本票共2紙（
    下稱系爭本票2紙），交付郭國銘收執，郭國銘於94年3月31
    日業已持系爭本票2紙向本院聲請裁定本票強制執行，經本
    院於94年4月29日以94年度票字第21552號裁定本票准許強制
    執行，嗣郭國銘於96年5月18日死亡，及被告於97年7月11日
    委由不知情之周曉偉持其出具之委託書、遺失報案申請書，
    前往臺北市政府警察局中山分局，填具「遺失案件報案證明
    申請書」、「本票遺失申請書」，申報於94年2月間在臺北
    市中山區○○○路附近遺失系爭本票2紙及金額同本票面額
    之借款收據2紙，向臺北市政府警察局中山分局申請發給遺
    失證明書，並於同日向本院民事庭聲請公示催告，復於97年
    7 月15日下午3時08分許，傳真偵查卷第21頁所示內容文書
    及遺失案件報案證明申請書、民事聲請公示催告狀至京華當
    舖等情，惟矢口否認有何誣告犯行，辯稱：大約於95年4月
    底、5月初時，郭國銘曾撥打電話給我表示系爭本票2紙已遺
    失，之後我就找不到郭國銘，因有其他事情忙，就忘了這件
    事情，於97年6月間有幾個人拿系爭2紙本票來找我，說我跟
    他們借錢，隔天我到乙○○那邊，我才知道有京華當舖，我
    才知道郭國銘拿系爭2紙本票向京華當舖借錢，我有寫存證
    信函給郭國銘，限期催告他要處理，副本有給乙○○，期限
    過後，郭國銘沒有回應，乙○○也沒提示取得票據之債權證
    明，我就根據存證信函內容申報遺失云云。經查：
  (一)系爭2紙本票係被告於93年10月29日、同年11月27日所簽發
    （面額為100萬元、22萬元，未載到期日），連同借款收據
    2紙及協議書1紙，交付予郭國銘收執，嗣於97年6月間，由
    乙○○持系爭2紙本票要求被告清償本票債務，被告並有要
    求影印系爭2紙本票，於97年7月11日，被告委由不知情之周
    曉偉持其出具之委託書、遺失報案申請書，前往臺北市政府
    警察局中山分局，填具「遺失案件報案證明申請書」、「本
    票遺失申請書」，申報於94年2月間在臺北市中山區○○○
    路附近遺失系爭本票2紙及金額同本票面額之借款收據2紙，
    向臺北市政府警察局中山分局申請發給遺失證明書，並於同
    日向本院民事庭聲請公示催告，復於97年7月15日下午3時08
    分許，傳真偵查卷第21頁所示內容文書及遺失案件報案證明
    申請書、民事聲請公示催告狀至京華當舖等情，業據被告坦
    承在卷，核與證人乙○○、丙○○證述情節相符，並有系爭
    2紙本票影本各1件（見偵查卷第17頁）、借據收據影本2紙
    （見偵查卷第15、16頁）、協議書（見偵查卷第61頁）、本
    票遺失申請書（見偵查卷第42頁）、遺失案件報案證明申請
    書（見偵查卷第43頁）、委託書（見偵查卷第44頁）、遺失
    報案申請書（見偵查卷第45頁）、民事聲請公示催告狀（見
    偵查卷第14頁）（均影本）各1紙附卷可稽。
  (二)又依證人乙○○於本院審理時具結證稱：我之前在京華當舖
    服務，被告跟我之前的老闆郭國銘借過錢，我只看過被告1
    、2次面，京華當舖持有被告開立的系爭2紙本票，郭國銘死
    亡後，由京華當舖另外1位股東丙○○接管郭國銘的客戶，
    被告來我們公司，我是那時候看過被告，之前我有去找過被
    告談這筆債務。第1次我去找被告時，就有提示系爭2紙本票
    及借據給被告看，被告還將本票及借據拿去影印，被告當時
    並沒有否認系爭2紙本票之真實性，第2次是被告來我們公司
    洽談如何還錢，洽談完之後，被告就去警局將系爭2紙本票
    申報遺失，我不知道郭國銘何時將系爭2紙本票交給郭國銘
    ，但是我確定是丙○○將本票交給我等語。且查郭國銘於93
    年8月18日起，即以京華當舖員工身分投保國華人封保險股
    份有限公司團體保險（見偵查卷第72、73頁），堪認郭國銘
    確係京華當舖員工。參以被告亦自承確有於97年6月間，從
    乙○○處取得系爭2紙本票及借據收據原本影印，將原本還
    給乙○○，並將影本留存等情，足見被告於97年6月間即明
    知系爭本票已經郭國銘交由京華當舖持有中，並未遺失。
  (三)雖被告辯稱系爭2紙本票不是給京華當舖，而是給郭國銘，
    且京華當舖未提出債權移轉證明，且郭國銘曾於94年4、5月
    間告訴其系爭2紙本票已於94年2月間遺失，其才去辦理申報
    遺失及公示催告云云。惟查被告既明知系爭2紙本票系交付
    給郭國銘收執，而系爭2紙本票為無記名本票，且無禁止背
    書轉讓之記載，倘於94年2月間果有遺失本票情事，亦應係
    由票據權利人郭國銘為止付通知及公示催告聲請，然查郭國
    銘並未曾為止付通知或公示催告聲請，且郭國銘曾於94年3
    月31日檢附系爭2紙本票原本，向本院民事庭聲請裁定本票
    強制執行，經本院於94年4月6日以94年度票字第21552裁定
    命聲請人郭國銘於收受該裁定之日起5日內，補正利息起算
    日及票據提示日，逾期即駁回其聲請，郭國銘於94年4月25
    日遞狀呈報系爭2紙本票業經其於93年12月25日提示未獲付
    款，為此請求被告給付票款122萬元及自93年12月25日起至
    清償日止，按週年利率6%計算之利息，本院於94年4月29日
    以94年度票字第21552號裁定系爭2紙本票准許強制執行，並
    將系爭2紙本票原本連同裁定寄給郭國銘，經郭國銘於94年6
    月16日收受等情，此經本院調閱本院94年度票字第21552號
    民事卷宗查明屬實。是郭國銘既已於94年4月6日提出系爭2
    紙本票2紙向本院民事庭聲請本票裁定強制執行，且經本院
    於94年4月29日以94年度票字第21552號裁定准許強制執行，
    並發還本票原本，足認系爭2紙本票並未於94年2月間遺失，
    是被告辯稱郭國銘曾於94年4、5月間告知其系爭2紙本票已
    於94年2月間遺失云云，與事實不符，顯係被告卸責之詞，
    不足採信。再由被告於97年7月2日猶以桃園成功路郵局第
    4694號存證信函（見偵查卷第55頁）催告郭國銘，要求郭國
    銘儘速返還系爭2紙本票乙節觀之，倘郭國銘果有於94年4、
    5月間告知其系爭2紙本票已遺失，被告何須發此函催告郭國
    銘返還？況郭國銘已於96年5月18日死亡，益見被告係因明
    知郭國銘已死亡，且系爭2紙本票由京華當舖持有中，為脫
    免債務而以謊報遺失、掛失止付之方法，以達該2紙本票不
    兌現之目的。
  (四)綜上所述，本件事證明確，被告前開犯行可以認定。至被告
    聲請與證人丙○○對質，且本院傳訊未到庭，然本件事證已
    明，亦無再傳訊之必要，附此敘明。
三、核被告所為，係犯刑法第171條第1項之未指定犯行誣告罪。
    被告利用不知情之周曉偉向警察機關承辦警員謊稱上開支票
    遺失，就本件誣告犯行，應成立間接正犯。又被告前於93年
    間，因犯誣告案件，經臺灣高等法院94年度上易字第1078號
    判處有期徒刑5月，如易科罰金以銀元300元即新臺幣1,000
    元折算1日，並於94年10月18日確定，於95年2月9日易科罰
    金執行完畢，此有臺灣高等法院被告前案紀錄表在卷可按，
    其受有期徒刑執行完畢，於5年以內故意再犯本件最重本刑
    為有期徒刑以上之罪，為累犯，應依刑法第47條第1項規定
    ，加重其利。爰審酌被告明知系爭2紙本票為京華當舖所持
    有，並未遺失，仍向警方謊稱系爭2紙本票遺失，造成警方
    偵查權不當發動，除浪費司法資源外，更使不特定第三人身
    陷刑事追訴之風險，行為實不足取，及其犯罪動機在脫免債
    務，暨其犯後態度不佳等一切情狀，量處如主文所示之刑，
    並諭知易科罰金折算標準。
據上論斷，依刑事訴訟法第452條、第284條之1、第299條第1項
前段，刑法第171條第1項、第47條第1項、第41條第1項前段，刑
法施行法第1條之1，判決如主文。
本案經檢察官蔡甄漪到庭執行職務。
中    華    民    國    99    年    5     月    14    日
                        刑事第十二庭  法  官  陳慧萍
以上正本證明與原本無異。
如不服本判決應於收受送達後10日內向本院提出上訴書狀，並應
敘述具體理由；其未敘述上訴理由者，應於上訴期間屆滿後20日
內向本院補提理由書（均須按他造當事人之人數附繕本）「切勿
逕送上級法院」。
                                      書記官  黃慧怡
中    華    民    國    99    年    5     月    14    日
附錄本案論罪科刑法條：
中華民國刑法第171條
（未指定犯人誣告罪）
未指定犯人，而向該管公務員誣告犯罪者，處 1 年以下有期徒
刑、拘役或3 百元以下罰金。
未指定犯人，而偽造、變造犯罪證據，或使用偽造、變造之犯罪
證據，致開始刑事訴訟程序者，亦同。

司法院資訊處製作；財團法人民間司法改革基金會備份。
